【裁判字號】    97,訴,2817
【裁判日期】    971231
【裁判案由】    塗銷抵押權登記
【裁判全文】
臺灣臺中地方法院民事判決              97年度訴字第2817號
原      告    丙○
訴訟代理人    蘇哲科律師
被      告    乙○○
訴訟代理人    甲○○
上列當事人間請求塗銷抵押權登記事件，本院於97年12月5日言
詞辯論終結，判決如下：
    主  文
原告之訴駁回。
訴訟費用由原告負擔。
    事實及理由
一、原告起訴主張：
  (一)緣坐落台中縣外埔鄉○○○段49地號土地，原係由原告與訴
    外人楊文俊等共21人所分別共有，原告應有部分30000分之
    2080，訴外人楊文俊為30000分之920，此有分割前台中縣外
    埔鄉○○○段49地號土地之登記謄本乙份可稽，上開土地於
    民國（下同）96年12月6日經鈞院以95年度訴字第3393號民
    事判決分割共有物確定在案，原告於判決分割後分得台中縣
    外埔鄉○○○段49地號土地（下稱系爭土地），有分割後大
    甲東段49地號土地之登記謄本乙份可稽。
  (二)經查，因訴外人楊文俊在上開共有物分割之判決確定前，以
    其應有部分30000分之920設定權利價值新台幣（下同）205
    萬元與被告，前開鈞院95年度訴字第3393號民事判決分割共
    有物確定後，被告之抵押權卻隨同移轉至原告取得之系爭土
    地上。
  (三)由於訴外人楊文俊與被告間就分割前土地所設定之抵押權，
    如認共有人之一以其應有部分設定抵押權，其他共有人並無
    反對餘地，卻必須承受其行為之結果，顯非公平，又抵押權
    若仍存在於分割後土地之應有部分，將使分割目的無法達成
    ，創造更多共有，不利於物之利用，再者，若全體共有人均
    以其應有部分設定抵押權，則於分割後，各抵押權之順序如
    何決定，亦極複雜，因此，不應認為應有部分存在於分割後
    其他共有人取得之土地，是以，被告對於原告之所有權明顯
    有所妨害，原告爰依據民法767條物上請求權請求除去妨害
    ；另設定抵押權之際，除未經原告同意外，原告更未獲得任
    何利益，但被告之抵押權卻隨同移轉至原告分割後之系爭土
    地上，原告受有損害，爰另依據民法179條不當得利之規定
    請求塗銷該抵押權登記。
  (四)另按「因不動產之物權或其分割或經界涉訟者，專屬不動產
    所在地之法院管轄。其他因不動產涉訟者，得由不動產所在
    地之法院管轄。」，民事訴訟法第10條定有明文。經查，本
    件塗銷抵押權登記之訴訟，因系爭土地坐落在台中縣外埔鄉
    ，是台中地方法院自有管轄權，附此敘明。
並聲明：(1)被告應將坐落台中縣外埔鄉○○○段49地號土地，由
    台中縣大甲地政事務所於79年收件，收文字號為甲地字第00
    1637號，登記日期79年4月4日，擔保債權總金額205萬元，
    設定權利範圍30000分之920之抵押權設定登記，予以塗銷。
    (2)訴訟費用由被告負擔。
二、被告則辯以：如果無法保障被告權益，被告不同意原告之請
    求。
答辯聲明：(1)原告之訴駁回。(2)訴訟費用由原告負擔。
三、得心證之理由：
  (一)原告主張台中縣外埔鄉○○○段49地號土地，原係由原告與
    訴外人楊文俊等其21人所分別共有，原告應有部分30000分
    之2080，訴外人楊文俊為30000分之920。上開土地於96年12
    月6日經本院以95年度訴字第3393號判決分割共有物確定在
    案，原告於判決分割後分得系爭土地。又訴外人楊文俊在系
    爭49地號土地分割之判決確定前，以其應有部分30000分之
    920為擔保，為被告設定債權額205萬元之一般抵押權，並經
    登記在案。而上開抵押權於土地分割後經轉載於原告取得之
    系爭土地上等情，有土地登記謄本在卷可稽，復為被告所不
    爭執，堪信原告之主張為真實。
  (二)本件原告主張訴外人楊文俊與被告間就分割前系爭49地號土
    地所設定之抵押權，於上開土地分割後，被告之抵押權卻轉
    載於原告取得之系爭土地上，顯非公平，且被告之抵押權對
    於原告之所有權明顯有所妨害，原告自得請求被告塗銷抵押
    權云云。被告則否認之，並以上揭情詞抗辯。是本件應審究
    者厥為：原告得否訴請被告塗銷抵押權登記？
    按「抵押之不動產如經分割，或讓與其一部者，其抵押權不
    因此而受影響。」民法第868條定有明文。故抵押之不動產
    雖讓與為數人所共有，抵押權人對於受讓抵押物之各人之應
    有部分，仍得就全部債權行使權利，受讓抵押物應有部分之
    人，不得免其責任（最高法院82年度台上字第3153號判例意
    旨參照）。復按，我民法上共有物之分割，依第825條規定
    意旨，解釋上係採取移轉主義，即共有人間各就其應有部分
    相互移轉，故原以應有部分為標的所設定之抵押權，於共有
    物分割後，仍以應有部分存於各共有人分得部分土地上，亦
    即不獨原設定抵押之共有人其分得部分土地上有抵押權之存
    在，其他共有人分得部分土地亦有抵押權之存在。因此，應
    有部分上之抵押權於共有物分割後，除有土地登記規則第
    107 條但書之情形，即先徵得抵押權人之同意，將其抵押權
    轉載於原設定人分割後取得之土地外，抵押權仍按原應有部
    分轉載於分割後各宗土地之上，抵押權人得就全部土地行使
    其抵押權（最高法院93年度台上字第1801號判決要旨參照）
    。此乃抵押權之追及效力、不可分性，土地共有人雖僅就其
    應有部分設定抵押，基於抵押效力之抽象存在性，及防抵押
    人為避債，而為不當之分割方法，有所損及抵押權人之權益
    ，應認抵押之不動產無論係就全部、或應有部分而為抵押，
    如經分割，其抵押權仍應按原應有部分存在於分割後之各宗
    土地上，並非僅存在於抵押人分得之部分。經查，本件訴外
    人楊文俊於系爭49地號土地分割前，將其應有部分30000分
    之920設定債權額205萬元一般抵押權予被告，並經登記在案
    ，此為兩造所不爭執，嗣系爭49地號土地經裁判分割，揆諸
    前揭法條規定及判例要旨，被告既未同意該抵押權僅登載於
    原設定人即訴外人楊文俊分割後取得之土地上，則上開抵押
    權依法即應按原應有部分轉載於原告取得部分之土地，此係
    因共有物分割所生之效果，縱使影響到原告所有權之完滿，
    然抵押權存在於原告分割得之土地上既係基於法律之規定，
    被告對於原告即無不法或無權可言。
  (三)從而，原告依民法第179條、第767條規定，訴請被告於原告
    所有系爭土地上之抵押權登記應予塗銷云云，即屬無據，應
    予駁回。
四、本件判決基礎俱已臻明確，兩造其餘攻防方法及訴訟資料經
    本院審酌後，核與判決不生影響，無逐一論駁之必要，併此
    敘明。
五、據上論結，原告之訴為無理由，依民事訴訟法第78條，判決
    如主文。
中    華    民    國    97    年    12    月    31    日
                  民事第二庭    法  官  周靜秀
正本係照原本作成。
如不服本判決，應於送達後20日內狀本院提出上訴狀。
中    華    民    國    98    年     1    月     5    日
                                書記官


司法院資訊處製作；財團法人民間司法改革基金會備份。
